【裁判字號】    95,台上,1831
【裁判日期】    950817
【裁判案由】    返還價金
【裁判全文】
最高法院民事判決            九十五年度台上字第一八三一號
    上  訴  人  正第建設股份有限公司
    法定代理人  戊○○
    訴訟代理人  黃啟倫律師
                楊金順律師
    上 列一 人
    複 代理 人  游朝義律師
    被 上訴 人  乙○○
                甲○○即黃宏.
                丙○○同上）.
                丁○○同上）.
    兼上列一人
    法定代理人  己○○同上）.
    共      同
    訴訟代理人  陳正磊律師
上列當事人間請求返還價金事件，上訴人對於中華民國九十三年
十一月十日台灣高等法院第二審判決（九十三年度重上字第三八
號），提起上訴，本院判決如下：
  主  文
原判決廢棄，發回台灣高等法院。
    理  由
本件上訴第三審後，被上訴人黃宏於民國九十三年十二月三十一
日死亡，其繼承人甲○○、丙○○、丁○○、己○○聲明承受訴
訟，經核並無不合，合先敘明。
次查本件原審維持第一審所為上訴人敗訴之判決，駁回其上訴，
無非以：兩造於九十年三月二十日訂定買賣契約，約定被上訴人
乙○○與其他被上訴人之被繼承人黃宏（下稱乙○○等二人）將
其等所有坐落台北市○○區○○段三小段（下均同小段）二七一
地號、二七二地號、二七三地號等三筆土地，面積共計三九五平
方公尺（折合一一九．四八坪），及其地上物（含第二七三地號
上之停車塔）所有權（下稱系爭房地）全部，以總價新台幣（下
同）七千一百六十八萬八千元元出售與上訴人，上訴人應於簽約
日給付定金七百萬元，第二期款四百萬元於交付過戶證件時給付
，第三期款六千萬元由上訴人辦理貸款支付，餘款則於產權過戶
並交付土地時給付等情，為兩造所不爭。上訴人除依約給付第一
期款七百萬元外，餘皆未依約履行，經乙○○等二人於台灣台北
地方法院九十年度重訴字第一七二七號撤銷土地使用權同意書事
件審理中，以存證信函及民事準備書狀為解除系爭買賣契約之意
思表示。依系爭房地買賣契約約定之付款條件，第三期款應自簽
約日起算三個月內付清，亦即上訴人應於九十年六月二十日前付
清該期款六千萬元。兩造簽約時，因恐上訴人無法按時履行該繳
付第三期款而於特約條款特別約定：若甲方（上訴人）於九十年
六月二十日前未能付清第三期款時，延展期間在一個月十日內（
九十年七月三十一日前），願依銀行放款利率補貼乙方（乙○○
等二人）利息，若超過該展延期限，上訴人尚未付清第三期款時
，願自動放棄本契約之一切權利義務，已支付款項歸乙○○等二
人所有。意即排除系爭房地買賣契約中上訴人向銀行辦理抵押貸
款，並由該核貸撥下之款項支付乙○○等二人第三期款之約定。
上訴人無法貸得銀行款項，無論其原因係停車塔未拆除或上訴人
債信不良，上訴人依約應於九十年七月三十一日前給付該第三期
款，卻未給付，自應負給付遲延之責任。乙○○等二人於同年八
月三日以存證信函通知上訴人於一個月內履約，嗣又於同年月十
六日再以存證信函通知上訴人，至遲應於同年九月十日前付款，
上訴人亦自陳除第一期款外其未依約付款，乙○○等二人定期催
告，上訴人仍未履行，則乙○○等二人於九十年十月十二日以存
證信函及於同年月十三日以民事準備書狀，向上訴人表示解除系
爭房地買賣契約，自合於民法第二百五十四條規定，發生解除契
約之效力。查系爭房地買賣契約第十條約定，上訴人如不依期履
行本契約各條項時，已付款項上訴人自願放棄歸乙○○等二人所
有，乙○○等二人如有違反各條項時，應依所收款項全部加倍歸
還上訴人；其特定條款復約定上訴人若超過該展延期限未付清第
三期款時，願自動放棄本契約之一切權利義務，已支付款項歸乙
○○等二人所有，已如前述，可知上訴人同意其將已付之七百萬
元作為其債務不履行時之損害賠償擔保，即具有違約金性質之違
約定金。惟當事人約定契約不履行之違約金過高者，法院固得依
民法第二百五十二條以職權減至相當之數額，是否相當，則仍須
依一般客觀事實、社會經濟狀況及當事人所受損害情形，就債務
人若能如期履行債務時，債權人可得享受之一切利益為衡量之標
準，以為酌定標準。而債務人請求法院減至相當之數額，應就約
定違約金過高之事實，負舉證責任。除非債務人主張並舉證證明
約定之違約金額過高而顯失公平，法院得基於法律規定，審酌該
約定金額是否確有過高情事及應予如何核減至相當數額，以實現
社會正義外，違約金約定之拘束，法院亦應予以尊重，始符契約
之本旨。經參酌七百萬元占系爭房地買賣總價金七千一百六十八
萬八千元約十分之一，上訴人未依約履行給付價金之義務，乙○
○等二人依法解除系爭買賣契約後，於九十三年一月十三日將系
爭房地以總價六千二百十三萬元出售他人，有不動產買賣契約書
、土地登記謄本、買賣付價結算書、支票、收據、安泰商業銀行
活期儲蓄存款存摺等件為證，足見若上訴人按期履行系爭買賣契
約，乙○○等二人可得受之價金為七千一百六十八萬八千元，因
上訴人違約未履行給付價金義務，致被上訴人解除契約將系爭房
地轉售他人，僅得價金六千二百十三萬元，致其所失預期利益為
九百五十五萬八千元，足證兩造約定上訴人未於約定期限前給付
第三期款六千萬元時，則七百萬元即充作違約金，其金額尚屬允
當，並無過高情形，上訴人迄今亦從未舉證該違約金有何過高之
情事，上訴人請求酌減違約金，自無可取等詞，為其判斷之基礎
。
按違約金，除當事人另有訂定外，視為因不履行而生損害之賠償
總額，民法第二百五十條第二項前段定有明文；此項違約金，於
有約定之違約情事時即已發生，雖不因契約之解除而隨同消滅，
惟是否相當，仍須依一般客觀事實、社會經濟狀況及當事人所受
損害情形，以為酌定標準。而同法第二百六十條規定解除權之行
使，不妨礙損害賠償之請求，並非積極的認有新賠償請求權發生
，不過規定因其他已發生之賠償請求權，不因解除權之行使而受
妨礙。故因契約消滅所生之損害，並不包括在內，該條所規定之
損害賠償請求權，係專指因債務不履行之損害賠償而言（本院五
十五年台上字第二七二七號判例參照），其因契約解除後所生之
損害，並不在得斟酌之列。故出賣人因買受人不履行債務而解除
契約，如買賣標的物之市價於解約前已有跌落，低於原定買賣價
金，出賣人之財產價值因而減少，該價差固可認係出賣人因買受
人不履行債務所受之損害，以之作為酌定違約金之標準；惟契約
解除後，買賣標的物之價值如再有貶損，則不得再以之為酌定違
約金之標準。查原審未調查九十年十月間被上訴人解除買賣契約
當時系爭房地買賣市值若干，卻以被上訴人於九十三年一月十三
日（在被上訴人解除買賣契約後二年餘）將系爭房地出售與他人
之總價六千二百十三萬元，低於兩造約定系爭房地之買賣總價七
千一百六十八萬八千元，價差九百五十五萬八千元，並以之為基
準，認此係被上訴人之財產價值因上訴人債務不履行而減少之損
害額數，非就債務不履行所生損害而為衡量，進而論斷兩造約定
違約金額允當，並無過高情事，而為不利於上訴人之判斷，依上
說明，自難謂合。上訴論旨，指摘原判決為不當，聲明廢棄，非
無理由。
據上論結，本件上訴為有理由。依民事訴訟法第四百七十七條第
一項、第四百七十八條第二項，判決如主文。
中    華    民    國  九十五  年    八    月   十七   日
                      最高法院民事第六庭
                          審判長法官  許  朝  雄
                                法官  謝  正  勝
                                法官  鄭  玉  山
                                法官  吳  麗  女
                                法官  袁  靜  文
      本件正本證明與原本無異
                                      書  記  官
中    華    民    國  九十五  年    八    月  三十一  日
                                                   Ｍ


司法院資訊處製作；財團法人民間司法改革基金會備份。
